【裁判字號】    94,聲判,68
【裁判日期】    951031
【裁判案由】    聲請交付審判
【裁判全文】
臺灣板橋地方法院刑事裁定              94年度聲判字第68號
聲  請  人  甲○○
即  告訴人
                    南路2段3.
代  理  人  王元勳律師
            李怡欣律師
被      告  乙○○
上列聲請人因告訴被告涉嫌肇事逃逸案件，不服臺灣高等法院檢
察署中華民國94年10月31日94年度上聲議字第3247號駁回再議之
處分（原不起訴處分案號：臺灣板橋地方法院檢察署94年度偵字
第13096 號），聲請交付審判，本院裁定如下：
    主  文
聲請駁回。
    理  由
一、按告訴人不服上級法院檢察署檢察長或檢察總長認再議為無
    理由而駁回之處分者，得於接受處分書後十日內委任律師提
    出理由狀，向該管第一審法院聲請交付審判。法院認為交付
    審判之聲請不合法或無理由者，應駁回之。刑事訴訟法第25
    8 條之1 、第258 條之3 第2 項前段，分別定有明文。依上
    開條文立法意旨，既係對於檢察官不起訴或緩起訴裁量權制
    衡之一種外部監督機制，法院僅就檢察官所為不起訴或緩起
    訴之處分是否正確加以審查，以防止檢察機關濫權，依此立
    法精神，法院就聲請交付審判案件之審查，所謂「得為必要
    之調查」，其調查證據之範圍，自應以偵查中曾顯現之證據
    為限，不可就告訴人新提出之證據再為調查，亦不可蒐集偵
    查卷外之證據，則法院就聲請交付審判案件之審查，所謂「
    得為必要之調查」，其調查證據之範圍，自更應以偵查中曾
    顯現之證據為限，否則將與刑事訴訟法第260 條之再行起訴
    規定混淆不清（參照臺灣高等法院91年4 月25日第一次刑事
    庭庭長法律問題研究會議決議意旨），先予說明。
二、本件聲請人以被告涉犯肇事逃逸罪，向臺灣板橋地方法院檢
    察署檢察官提出告訴，經該檢察署檢察官以94年度偵字第13
    096 號為不起訴處分後，聲請人不服，聲請再議亦經臺灣高
    等法院檢察署檢察長以再議為無理由而以94年度上議字第32
    47號處分書駁回再議。並於94年11月11日合法送達該處分書
    予聲請人等情，業經本院調借本件相關偵查卷宗核閱屬實，
    並有臺灣高等法院檢察署送達證書1 紙附卷可稽，聲請人於
    同年11月21日委任律師向本院提出本件交付審判之聲請，有
    本件聲請狀首頁之收狀戳及狀附之委任狀1 紙在卷可按，核
    與前開聲請交付審判程序規定相合，合先敘明。
三、聲請交付審判意旨略以：刑法第185 條之4 之肇事致人死傷
    逃逸罪，係以處罰肇事後逃逸之駕駛人為目的，俾促使駕駛
    人於肇事後能對被害人即時救護，以減少死傷，是該罪之成
    立祇以行為有駕駛動力交通工具肇事，致人死傷而逃逸之事
    實為已足，至行為人之肇事有否過失，是否有遺棄之故意，
    則非所問；肇事逃逸罪固以知悉肇事而故意逃逸為要件，惟
    對於致人死傷之事實，則祇要有該項結果之發生為已足，最
    高法院90年台上字第2191號判決、92年台上字第7328號判決
    可參。是以，本件聲請人甲○○與被告乙○○雙方騎車碰撞
    車禍，致聲請人因此受有左小腿擦傷及瘀血等傷害結果之發
    生，既經公訴人於原偵查程序中調查認定無誤，揆諸前揭最
    高法院判決意旨，聲請人既有受傷之事實，則被告辯稱不知
    聲請人受有傷害，縱令無訛，並不影響其犯罪之成立，亦與
    被告認係聲請人逆向行駛而伊並無過失，聲請人之傷勢輕微
    並非嚴重，或被告是否無遺棄之故意等，均非所問。又被告
    確稱車禍時伊亦受有傷害，亦自承車禍發生後，聲請人仍留
    在原地，雙方並有對話，伊與聲請人理論並指責違規逆向行
    駛後係伊自己先行離開現場等情在案，矧衡諸一般常情，車
    禍發生後即停於事發地點以確保相關跡證，非僅為一般常識
    ，且為駕駛人於車禍發生時之通常處理模式。是以，若被告
    明知自己受傷，且在現場亦指責為聲請人之違規過失，則被
    告焉有不停留現場先確保相關跡證，報警處理以釐清肇事責
    任並要求聲請人採取必要措施等，豈有自己先行離開之理？
    此與一般人經驗及論理法則有間，倘如駁回聲請再議之處分
    書所言，被告於車禍後縱未向聲請人告知自己受傷並要求聲
    請人採取必要之措施，而自己先行離開，此或因被告當時認
    傷勢輕微無需聲請人賠償，或當時有急事待辦乃未要求聲請
    人採取必要之措施亦未可知，則何以被告車禍事後亦提出告
    訴追究聲請人涉犯過失傷害及肇事逃逸？又被告於車禍發生
    後遭交通警察開立違規通知單，係經由聲請人向主管機提出
    申訴，嗣轉請警局詳予查證始作成，尚非單憑聲請人之指訴
    即得逕為記載處罰，是以原處分書對於被告於肇事後雖自己
    受有傷勢卻離開現場之理由，係為其主觀己見之臆測，並無
    實據，詎公訴人對於上開情事不察而漏未審酌，原不起訴處
    分難謂無調查未盡等重大違誤之處，詎臺灣高等法院檢察署
    不察，復將聲請人之再議聲請駁回，更屬率斷，為維權益，
    並使不法之徒受其應有之制裁，故聲請人不服原處分，聲請
    鈞院裁定交付審判。
四、茲聲請人堅指被告涉嫌犯有肇事逃逸罪嫌，聲請交付審判，
    而本院審酌偵查中顯現之證據，尚不足以認定被告有上開犯
    罪嫌疑，理由如下：
(一)、按刑法第12條第1 、2 項規定：「行為非出於故意或過失者
    ，不罰」、「過失行為之處罰，以有特別規定者，為限」。
    次按刑法第185 條之4 規定：「駕駛動力交通工具肇事，致
    人死傷而逃逸者，處六月以上五年以下有期徒刑」，是以，
    肇事逃逸罪之犯罪構成要件應為「駕駛動力交通工具肇事致
    人死傷者（身分犯）」，「不停留在肇事現場（不作為犯）
    」而「逃逸（結果犯）」，行為人所違反「停留在肇事致死
    傷事故現場」的「作為義務」，故駕車肇事逃逸構成要件並
    不是以「逃逸」之作為為構成要件，而是以違反停留肇事現
    場之「作為義務」而逃逸，亦即「不停留在肇事現場」之不
    作為為其構成要件。再者，故意不作為犯的主觀不法構成要
    件乃指行為人對於客觀不法構成要件有所認識，並進而決意
    不作為，而實現客觀不法構成要件，或使構成要件該當結果
    發生的不作為故意。行為人的不作為雖在客觀上符合客觀不
    法構成要件，但若在行為人主觀上，並不具不作為故意者，
    除了可能成立過失的不作為犯之外，即無由成立犯罪。而刑
    法第185 條之4 規定之肇事逃逸罪並不處罰過失行為，仍以
    行為人主觀上有肇事逃逸之故意，意即行為人對於肇事逃逸
    之整體不法事實，有「預見」與「意欲」，始能科處刑罰。
    末按刑法第185 條之4 規定之立法目的係為「維護交通安全
    ，加強救護、減少被害人之死傷，促使駕駛人於肇事後，能
    對被害人即時救護」，是以，在保護生命與重大身體法益的
    規範目的下，逃逸行為的處罰基礎應係在於肇事行為對具體
    被害人的生命危險或重大身體危險，而不予救護之逃逸行為
    有「提高」被害人之生命或重大身體危險時，該逃逸行為始
    具有可罰性。否則豈非係對於因過失傷害人致重傷者，尚且
    僅處以一年以下有期刑、拘役或五百元以下罰金，對於因過
    失致人於死者，係處二年以下有期刑、拘役或二千元以下罰
    ，然而對於僅具肇事致「輕傷」後而無可能提高危險之逃逸
    行為，則處以六月以上五年以下有期徒刑，顯然刑罰程度有
    失其衡平性，合先敘明。
(二)、查本件被告乙○○係於94年4 月11日7 時52分許，騎乘QEW
    －561 號輕型機車，沿臺北縣永和市○○街28巷往中正路（
    由南往北）方向行駛，適聲請人甲○○，騎乘車牌號碼LQ7
    ─478 號重型機車，沿臺北縣永和市○○街往永和路（由東
    往西）方向逆向行駛，行經臺北縣永和市○○街28巷口時，
    兩車即在上開巷口發生碰撞之事實，業據被告供承屬實，由
    此足認被告確有駕駛動力交通工具肇事之事實，且其對此部
    分事實係有所認識無訛。又查，本件交通事故發生後，聲請
    人仍留在原地，被告則先行離開現場之情，業據被告自承在
    卷，核與聲請人所述情節相符，是被告係先行離開現場，其
    客觀上係自肇事現場離開之逃逸行為，而主觀上亦有不停留
    在現場的認識與意欲，亦堪以認定。
(三)、而聲請人因系爭車禍致受有左足挫傷（0.2 ×0.2 公分瘀青
    ）及左小腿擦傷（0.01×3 公分、0.01×2 公分）之傷害，
    業據其指訴明確，並有耕莘醫院永和分院於94年4 月13日及
    同年9 月29日出具之診斷證明書各1 紙在卷可稽，故不論被
    告是否於本件肇事過失存在，然本件肇事確有發生致人受傷
    之客觀事實存在無疑。而本件被告係辯稱：伊並不知道聲請
    人有受傷，伊以為她沒事就走了等語。則本件所應進一步審
    究事項應為：被告是否對於駕駛動力交通工具肇事致人受傷
    而逃逸罪之全部客觀構成要件有所認識？第查：聲請人於警
    詢時係陳稱：當時伊所騎乘之機車後載報紙約27公斤，前面
    腳踏板載有寶特瓶約2.5 公斤，肇事後雙方機車未倒地，被
    告與伊交談到一半就欲逕自離去，伊就說：「喂，話還沒說
    完妳怎麼走了」，然後，被告回頭望伊一眼後就離去了，伊
    將機車上的貨物卸到回收場後才打110 報案等語（見偵查卷
    第15 頁 、第31頁）；其復於偵查中陳稱：被告騎車撞到我
    左小腿，我褲子有破掉，受有擦傷及瘀血，當時雙方都停下
    來用腳撐著機車，並沒有倒地，被告說伊怎麼逆向行駛，並
    說她趕時間，所以騎比較快，接著雙方互看了一下，她就騎
    車走了，伊還對被告說，伊話還沒有談完，但被告回頭看了
    伊一下後還是騎走，伊留在原地等了一下才走，當時伊並沒
    有告知被告伊有受傷乙事等語（見偵查卷第51至52頁），此
    核與被告於偵查中供述：當時聲請人是在單行道逆向衝過來
    ，她左車身擦撞到我前輪，我們雙方機車都未倒地，我根本
    沒想到她會騎過來，她坐在機車上，一開始對我說我怎沒煞
    車，我看她好好的撐著機車站著，以為她沒有事就走了等情
    節並無不符（參偵查卷第52頁），據上，足見聲請人與被告
    在發生車禍後雖有短暫交談，但期間聲請人並未曾向被告提
    及其有受傷乙事；再參以聲請人當時係穿著長褲，而該褲子
    左腳褲管下方雖有1 處破損，惟經其於檢察官偵訊時當庭提
    出該長褲並穿著站立及坐姿之情形下觀之，該褲子破損情況
    及位置尚非明顯，此有94年8 月17日拍攝之上開褲子照片4
    幀在卷可憑（見偵查卷第53至55頁），且依聲請人所述肇事
    當時其機車腳踏板上載有寶特瓶，而聲請人於肇事後仍安坐
    在機車上，並未人車倒地，則聲請人支撐在地的腳並非無可
    能遭多個寶特瓶遮蔽阻擋視線以致被告未予察覺聲請人當時
    褲管之破損情形。佐以本件交通事故發生後，聲請人所騎乘
    之車號LQ7 －478 號機車車體外觀並無任何明顯損壞之情形
    ，此有該機車照片4 紙存卷可考（見偵查卷第39至40頁）；
    聲請人於警詢時亦已表示其機車並沒有損壞等語（見偵查卷
    第31頁）。綜上各節可知，事故發生當時兩車僅係輕微擦撞
    ，尚無客觀跡象顯示聲請人已有受傷，是以，被告以其當時
    並不知道聲請人有受傷乙節置辯，尚非無據。
３、雖聲請人指摘稱被告既自承其亦有受傷，並有在現場指責聲
    請人之違規過失，卻未停留現場先確保相關跡證，報警處理
    以釐清肇事責任並要求聲請人採取必要措施，而自己竟先行
    離開，係與一般車禍處理模式有間，然而，不論被告當時究
    係因自認傷勢輕微而未向聲請人賠償，抑或當時有急事待辦
    ，甚或出於其他因素之考量而未要求聲請人採取必要之措施
    ，惟於此僅係關涉被告對自己受傷部分是否保留訴追之權利
    ，然此仍不足以作為反證證明被告對於聲請人亦受有傷害乙
    事亦已有所認識卻仍予以逃逸之故意。
４、縱退步言之，認為被告在主觀上對於聲請人於本件交通事故
    發生時亦受有傷害之客觀不法事實均有認識可能，卻仍騎車
    離開現場，惟被告堅稱伊當時係以為聲請人沒事而離開等語
    。則本件另需審究之事項應為：被告不予救護被害人而騎車
    離去現場，是否係有使聲請人之生命或重大身體危險提高之
    故意？而被告之上開逃逸行為是否具有可罰性？第查，依據
    卷附診斷證明書之記載可知，聲請人因系爭車禍係受有左小
    腿挫傷及瘀血之傷害，足認其傷勢尚屬輕微，並非嚴重；則
    依據被害人在發生車禍時其人車均未倒地，且仍能雙腳著地
    安坐在機車上與被告對話並發生爭執等情狀以觀，縱令被告
    不予救助聲請人，衡情應未提高聲請人致命或重傷可能；參
    酌聲請人自承：伊於被告騎車離去後，係自己騎乘機車上的
    貨物卸到回收場後才打110 報案等情，顯見聲請人自己亦認
    為其身體所受傷害輕微並無立即就醫之必要。是以，被告提
    供救護與否，已與聲請人所受傷害之減少與否無客觀的關聯
    性，故被告雖有於肇事後未對聲請人施以救護而逃逸之行為
    ，然尚遽難認被告為上開逃逸行為時具有「提高」聲請人之
    生命或重大身體危險之故意。
(四)、綜上所述，本件並無證據足資認定被告肇事後不停留現場而
    逃逸之行為，係有意欲提高被害人生命或重大身體危險之故
    意情事，則揆諸前揭立法之規範目的及說明，應認被告欠缺
    備肇事致人受傷而逃逸之故意，仍難遽以肇事致人受傷而逃
    逸罪相繩。此外，復查無其他積極證據，足資認定被告有何
    上開犯行，應認其罪嫌不足。故原偵查、再議機關依偵查所
    得證據，認聲請人所告訴被告涉犯上開罪嫌之犯罪嫌疑不足
    ，而先後所為不起訴處分及駁回再議聲請之處分，均核無不
    合。聲請人猶執陳詞，指摘不起訴及駁回再議等處分為不當
    ，聲請交付審判，為無理由，應予駁回。
據上論斷，應依刑事訴訟法第258 條之3 第2 項前段，裁定如主
文。
中    華    民    國    95    年    10   月    31   日
                  刑事第十二庭審判長法  官  徐蘭萍
                                    法  官  林漢強
                                    法  官  林淑婷
上列正本證明與原本無異。
本件裁定不得抗告。
                                    書記官  廖貞音
中    華    民    國    95    年    11  月      6   日


司法院資訊處製作；財團法人民間司法改革基金會備份。
